臺灣高等法院民事判決　　　　　　　　　　　　　九十一年度上更(一)字第二０五號
　　上　訴　人
　　即反訴被告　丙○○
　　訴訟代理人　林慶苗律師
　　複　代理人　林炎平律師
　　被　上訴人
　　即反訴原告　甲○○
　　　　　　　　乙○○
　　共　　　同
　　訴訟代理人　黃鈺華律師
右當事人間請求返還不當得利事件，上訴人對於中華民國八十九年一月十四日臺灣臺
北地方法院八十八年度訴字第一八０五號第一審判決提起上訴，被上訴人提起反訴，
經判決後，由最高法院發回更審，本院於民國九十三年三月三十日言詞辯論終結，判
決如下：
    主      文
上訴駁回。
第二審及發回前第三審訴訟費用由上訴人負擔。
反訴原告之訴及假執行之聲請均駁回。
反訴訴訟費用由反訴原告負擔。
    事      實
甲、上訴人即反訴被告方面：
壹、聲明：
一、本訴部分：
（一）先位聲明：
１原判決廢棄。
２被上訴人應連帶給付上訴人新台幣（下同）一百零八萬元，及自起訴狀繕本送達之
  翌日起至清償日止，按年息百分之五計算之利息。
３願預供擔保，請准宣告假執行。
（二）備位聲明：
１原判決廢棄。
２被上訴人應連帶應給付上訴人一百零八萬元，及自起訴狀繕本送達之翌日起至清償
  日止，按年息百分之五計算之利息。
３願供擔保，請准宣告假執行。
二、反訴部分：
（一）如主文所示。
（二）如受不利之判決，願預供擔保，請准宣告免為假執行。
貳、陳述：除與原判決記載相同部分，予以引用外，並補稱略以：
一、本訴部分：
（一）兩造之被繼承人朱俊龍生前早將上訴人兄弟各自應得之財產分配妥當，坐落台
      北市○○路九九號及九九號之一房屋（下稱系爭房屋）為上訴人所分得，上開
      房屋坐落之土地，則因朱俊龍不希望兩造兄弟分產變賣，故由兩造共有。
（二）兩造於民國（下同）八十七年一月十二日根本未召開所謂家族會議。縱對朱俊
      龍後事有所討論亦僅就喪葬、遺產稅之處理事宜協商。當時只是被上訴人甲○
      ○建議將朱俊龍在銀行之存款提領出來，每人各保管三分之一，即一百十萬元
      ，將來要返還房屋押租金及支付朱俊龍之喪葬費及遺產稅，並未言及系爭房屋
      委任被上訴人乙○○管理，記帳及執行分配。
（三）系爭房屋已由朱俊龍分歸上訴人所有，其後上訴人因見朱俊龍年老無固定收入
      ，遂同意由其出租及收取租金以供養老之用，朱俊龍縱有將剩餘款平分予兩造
      ，亦係愛子心切，上訴人不敢違逆。
（四）證人李阿幼所證稱出租之房屋，並未指明為系爭房屋，又其在上訴人告訴被上
      訴人詐欺案件偵查中證稱：由被上訴人乙○○管理遺產帳目，包括房屋、稅金
      及押金不能動用，遺產不可分散應共同管理等，並未言及租約簽立事宜；迨檢
      察官以此事偵訊時，證人李阿幼始答以由管帳之人去簽約，一年簽一次等語，
      於鈞院證稱租金由三兄弟平均，則證人證詞前後自相矛盾，與被上訴人甲○○
      所稱係循朱俊龍生前委由被上訴人甲○○夫婦處理之模式，亦不相符，益見上
      訴人李阿幼之證詞無可採信。
（五）證人楊美絨在本院證稱交付上訴人六十四萬元云云，與其在台灣台北地方法院
      檢察署八十七年度偵字第一三一０三號詐欺案件偵查中證稱交付數額不符。又
      關於兩造於八十七年一月十二日有無討論財產事情，於本院證稱伊有在場，核
      與證人李阿幼之證詞不相符合，證人楊美絨之證詞亦不足採。
（六）依被上訴人所提出之八十七年一月至六月現金帳記載收支情形，多屬朱俊龍死
      亡後兩造處理治喪事宜之奠儀收入與治喪費用支出，並非被上訴人所稱專為管
      理遺產收支所設立之帳簿，尚難憑為認定上訴人同意將系爭房屋委由被上訴人
      乙○○管理，並收取租金分配予兩造之證據。
二、反訴部分：
    本件反訴被告所有系爭房屋係六十四年三月九日興建完成，於六十六年二月七日
    辦理保存登記為反訴被告所有。系爭房屋興建當時，系爭土地為兩造之母朱錢川
    棟所有，兩造父母基於財產分配及將來遺產稅之考量，同意無償提供反訴被告使
    用基地興建房屋，故反訴被告得無償使用系爭土地興建房屋，反訴原告亦知之甚
    詳。縱認反訴被告與朱錢川棟間無償使用系爭土地之借貸關係無對世效力，其後
    手不受拘束，惟兩造父母將系爭房屋由反訴被告原始取得所有權，嗣又輾轉將基
    地所有權移轉登記兩造，則反訴原告繼受取得土地時，對反訴被告與朱錢川棟間
    使用系爭土地之借貸關係，亦明知並未曾異議，足見反訴原告亦同意反訴被告使
    用系爭土地，自應繼受朱錢川棟之地位受該項法律關係之拘束。
乙、被上訴人即反訴原告方面：
壹、聲明：
一、本訴部分：
（一）如主文所示。
（二）如受不利之判決，願預供擔保，請准宣告免為假執行。
二、反訴部分：
（一）反訴被告應給付反訴原告各三百八十一萬四千五百二十五元及自反訴狀繕本送
      達之翌日起至清償日止，按年息百分之五計算之利息，並自九十一九年十月十
      三日起按月各給付反訴原告七萬三千三百五十五元。
（二）願供擔保，請准宣告假執行。
貳、陳述：除與原判決記載相同部分，予以引用外，並補稱略以：
一、本訴部分：
（一）證人李阿幼之證詞，足證兩造確實曾於八十七年一月十二日召開家庭會議，並
      就系爭房屋之租金部分達成「延續朱俊龍生前管理模式（亦即由兩造三人平分
      ）」之協議。因系爭房屋並非朱俊龍之遺產，故八十七年一月十二日所召開之
      家庭會議並非法律上所規定之「親屬會議」，上開「延續朱俊龍生前管理模式
      」之協議更與繼承人就遺產所作成之協議全然不同。兩造就系爭房屋租金收入
      達成協議，當然不得以其他繼承人未參與為由，遽認上開協議不生合法效力。
（二）兩造之所以達成平分系爭房屋之租金之協議，係因系爭房屋坐落之土地為兩造
      所共有。兩造之被繼承人朱俊龍為求「家產」於其死後不致分割，故於購置不
      動產時向來採取「房屋直接登記於一人名下，但土地由三人共有之作法，又為
      補償被上訴人空有土地卻無法使用收益之不利益，而將所收取之租金平均分給
      兩造。
（三）上訴人自認曾向被上訴人領取每月二萬元之利息，係來自朱俊龍之帳戶內預先
      提領之三百二十四萬元，加上兩造三人各出二萬元，湊成三百三十萬元之整數
      之利息，嗣之所以決定提領該三百二十四萬元，則係為因應包括系爭房屋在內
      之三處房屋租約到期後，所須返還之高額押租金所致。如兩造間未曾達成平均
      分配系爭房屋之租金之協議，則被上訴人何必同意分擔系爭房屋之押租金？上
      訴人為何又欣然接受該等「為返還押租金所預領之金額」所生之利息？上訴人
      確曾自被上訴人處領取六十四萬元，且上訴人不但無法對該六十四萬元之來源
      提出合理之解釋，其說法又多有前後矛盾之處，足見該六十四萬元即為系爭房
      屋之租金平均分配之結果。
（四）朱俊龍生前鑑於「家產」數量龐大，本人又年事已高無力處理瑣事，故於最後
      幾年均將相關管帳事宜一併交由被上訴人甲○○之妻楊美絨處理，因此，系爭
      房屋之租約亦由管帳之被上訴人甲○○夫婦負責簽訂。至被上訴人乙○○，則
      係於朱俊龍死後之八十七年二月份始接手管帳。證人李阿幼之證言並無抵觸，
      且與被上訴人之說詞亦無衝突之處，均與事實相符。
二、反訴部分：
（一）反訴被告所有系爭房屋所坐落台北市○○區○○段四小段五六一、五六二地號
      土地（下稱系爭土地）係兩造之父朱俊龍於五十六年間購得，七十四年五月八
      日登記兩造共有，每人應有部分各三分之一。因系爭土地及房屋均係朱俊龍出
      資購置，其所有權雖為兩造分別取得，但實際上與朱俊龍之「家產」無異，故
      於朱俊龍生前均係由其統籌管理，並將系爭房屋出租所得之租金平均分配予兩
      造，是反訴原告就系爭房屋使用系爭土地一事當然無任何異議。八十七年一月
      間朱俊龍死亡後，雖反訴原告並未要求反訴被告支付使用系爭土地之對價，惟
      此實係因兩造於八十七年一月十二日之家庭會議中已達成「延續朱俊龍生前管
      理模式」之協議，決定將系爭房屋之租金平均分配所致，是「兩造三人有延續
      朱俊龍生前管理模式之協議」，係反訴原告容許反訴被告使用系爭土地之前提
      要件。今反訴被告既於本訴中主張兩造從未就系爭房屋之租金達成任何協議，
      則反訴被告自應支付使用系爭土地之對價。縱認系爭土地登記於朱錢川棟名下
      時，朱錢川棟就系爭土地之使用與反訴被告間屬無償之使用借貸關係，此一前
      手之法律關係亦無拘束反訴原告之效力，反訴原告亦得基於其自身與反訴被告
      間之債之關係，請求反訴被告支付使用系爭土地之對價。
（二）因兩造就朱俊龍生前統籌管理分配系爭房屋之租金一事均不爭執，反訴被告僅
      係於本訴中主張反訴原告甲○○於八十七年三月十三日就系爭房屋訂定之租約
      不在兩造之協議範圍內，故如認反訴被告之本訴請求有理由，則兩造就系爭房
      屋自八十七年三月十三日起之租金即無協議，反訴被告自八十七年三月十三日
      起即無法律上之原因而受有使用系爭土地之利益。依土地法第九十七條第一項
      之規定，系爭五六一地號土地之申報地價每平方公尺十四萬四千一百十二．八
      元，面積共一百四十八平方公尺，兩造各可分配租金為五萬九千二百四十六元
      ；五六二地號土地為每平方公尺十五萬二千九百二十元，面積共三十三平方公
      尺，則兩造各可分配租金一萬四千二百零九元。故反訴原告每月各自得向反訴
      被告請求相當於法定租金七萬三千三百五十五元之不當得利。又自八十七年三
      月十三日起至九十一年十月十二日止，計四年又七個月，反訴原告各自得向反
      訴被告請求四百零三萬四千五百二十五元，縱認反訴被告之本訴有理由，扣除
      反訴被告無權受領之六十四萬元，反訴原告須各給付反訴被告二十二萬元，則
      反訴原告請求金額與反訴被告之本訴請求互相抵銷後，反訴被告應給付反訴原
      告各三百八十一萬四千五百二十五元。
    理      由
甲、本訴部分：
一、本件上訴人起訴主張：系爭房屋為伊所有，非兩造被繼承人朱俊龍之遺產；伊並
    未授權委託被上訴人處理系爭房屋出租事宜，詎被上訴人竟推由被上訴人甲○○
    假冒伊之名義，於八十七年二月十五日與訴外人楊秀雲簽訂租賃契約，以每月九
    萬元之租金，將系爭房屋出租予楊秀雲，租賃期間一年，並收受楊秀雲交付房屋
    押金四十萬元，業經兌現面額共計一百零八萬元之租金支票，上開押金及租金由
    被上訴人共同使用，伊因被上訴人之共同侵權行為而受損害，被上訴人則受有不
    當得利等情，爰本於侵權行為及依不當得利之法則，先位聲明求為命被上訴人連
    帶給付一百零八萬元及及自起訴狀繕本送達之翌日起至清償日止，按年息百分之
    五計算利息之判決；又縱認被上訴人甲○○係受伊之委託出租系爭房屋，所收取
    之租金，亦應返還伊，爰本於委任關係，備位聲明求為命被上訴人連帶給付一百
    零八萬元及自起訴狀繕本送達之翌日起至清償日止，按年息百分之五計算利息之
    判決。
    被上訴人則以：系爭房屋係兩造被繼承人朱俊龍生前購置，而以上訴人名義辦理
    所有權登記；朱俊龍在生前統籌管理系爭房屋及其他家產之出租事宜，故於朱俊
    龍死亡後，兩造於八十七年一月十二日經由家庭會議，達成協議延續朱俊龍生前
    管理家產方式，統一收租、管理及分配，即由被上訴人甲○○負責系爭房屋出租
    事宜，所得租金則由被上訴人乙○○管理及分配；被上訴人甲○○於同年二月十
    五日以上訴人名義與訴外人楊秀雲續約，係基於兩造間之協議，自非侵權行為，
    所收取之租金亦非不當得利；又兩造間既有由被上訴人甲○○出租系爭房屋，被
    上訴人乙○○管理分配租金之協議，上訴人自不得請求被上訴人返還租金等語，
    資為抗辯。
二、經查上訴人主張之前開事實，固據其提出建物登記謄本及房屋租賃契約書為證（
    見原審卷一二至一八頁、八九至九二頁）；惟被上訴人抗辯系爭房屋在兩造被繼
    承人朱俊龍生前係由朱俊龍管理，並指派被上訴人甲○○處理出租事宜，被上訴
    人乙○○記帳分配等語，徵諸訴人在原審自認其「將該房屋租用作供養父親之用
    ，故均由原告（即上訴人）父親（即朱俊龍）收取，至原告父親有時因故委託同
    房屋是登記為上訴人丙○○所有，有一段時間是丙○○自己去出租，有一段時間
    是由丙○○之父朱俊龍委託甲○○去出租」（見本院上字卷四一頁），之後，復
    在本院次更審中自認「系爭房屋在民國八十年以前，均由上訴人自行出租並與承
    租人簽約」（見本院上更(一)字卷第二宗一九頁），足見系爭房屋於八十年間以後
    ，即非由上訴人出租，而係由朱俊龍委託被上訴人甲○○出租，是被上訴人所為
    之上開抗辯，應屬可取。
三、次查被上訴人抗辯兩造於被繼承人朱俊龍死亡後，曾協議系爭房屋及其他家產之
    出租管理仍沿用朱俊龍生前管理之模式等情，已據證人即兩造之同胞姊妹朱梅芳
    在本院前審到場證稱：「我知道兄弟三人有協議維持原狀，全部租金收入統籌管
    理，再由大家分配。他們三人都有跟我說一部分，我知道成都路房子（即系爭房
    屋）仍歸大哥，惟租金收入要入公帳」（見本院上字卷五○頁），而證人李阿幼
    亦在台灣台北地方法院檢察署八十七年度偵字第一三一○三號詐欺案件偵查中證
    稱兩造三兄弟有在八十七年一月十一日、十二日商量、決定協議財產管理之事，
    由被上訴人乙○○管帳分給大家（見本院上更(一)字卷第一宗一四○頁），嗣復在
    本次更審中到場證述兩造在被繼承人朱俊龍死亡後有在被上訴人家中開會談財產
    之事，系爭房屋由被上訴人甲○○收租，三兄弟平分（見本院上更(一)字卷第一宗
    一五二、一五三頁）；另證人即被上訴人甲○○之妻楊美絨亦在本次更審中到場
    證稱兩造有協議財產管理之事，伊有將系爭房屋租金分配給上訴人（見本院上更
    (一)字卷第一宗一五六頁）。即上訴人亦在上開詐欺案件偵查中不否認每月有從被
    上訴人乙○○處拿到錢（見本院上更(一)字卷第一宗一四○頁），並在本院前審及
    本次更審中一再自認曾由被上訴人乙○○處受領六十四萬元（見本院上字卷二三
    頁，上更(一)字卷第一宗二六頁）。雖上訴人否認所受領之六十四萬元包括系爭房
    屋之租金云云，惟既經上述證人證稱兩造業已達成協議系爭房屋之租金與其他房
    屋之租金，由被上訴人統一管理分配，且系爭房屋所在基地又屬兩造共有，而上
    訴人復不爭執其向未分擔繳納地價稅，足證上訴人自被上訴人受領之金錢，自係
    包括系爭房屋租金在內。是上訴人所主張被上訴人未經其同意擅自將系爭房屋出
    租，收取租金，供彼二人共同使用云云，殊不足取。
四、綜上所述，兩造間既經協議系爭房屋與其他家產由被上訴人統籌管理分配，有如
    前述，則上訴人本於侵權行為及不當得利之法則，先位聲明請求被上訴人連帶給
    付一百零八萬元及及自起訴狀繕本送達之翌日起至清償日止，按年息百分之五計
    算之利息部分，自屬不應准許。又兩造間既經協議系爭房屋與其他家產由被上訴
    人統籌管理分配，而該項事務迄未了結，則上訴人本於委任關係，備位聲明求為
    命被上訴人連帶給付一百零八萬元及自起訴狀繕本送達之翌日起至清償日止，按
    年息百分之五計算之利息部分，亦不應准許。從而原審所為上訴人敗訴之判決，
    並無不合，上訴論旨仍執前詞指摘原判決不當，求予廢棄改判，為無理由。
乙、反訴部分：
一、本件反訴原告主張伊本於不當得利及侵權行為之法則，請求反訴被告給付其所有
    系爭房屋使用土地之對價金額，與前開反訴被告本於侵權行為及不當得利之法則
    ，提起之本訴請求之金額，經抵銷後，尚有餘額因而提起反訴，依民事訴訟法第
    四百四十六條第二項第三款規定應予准許。合先敘明。
二、本件反訴原告起訴主張：系爭房屋及房屋坐落之系爭土地，為兩造之被繼承人朱
    俊龍生前所購置，系爭房屋登記為反訴被告所有，系爭土地則登記為兩造共有，
    應有部分各三分之一；朱俊龍死亡後，兩造於八十七年一月十二日達成協議系爭
    房屋及其他家產沿用朱俊龍生前管理模式，由反訴原告統籌管理分配收益，詎反
    訴被告否認有該協議，起訴請求反訴原告應將出租系爭房屋之租金交付與伊；反
    訴被告既否認兩造就系爭房屋及其他家產有統籌管理分配收益之協議，則其應支
    付反訴原告使用系爭土地之對價等情，爰本於不當得利及侵權行為之法則，求為
    命反訴被告給付三百八十一萬四千五百二十五元，及自反訴狀繕本送達之翌日起
    至清償日止，按年息百分之五計算之利息，並自九十一年十月十三日起，按月各
    給付七萬三千三百五十五元之判決。
    反訴被告則以：兩造於七十四年五月八日自兩造之母朱錢川棟無償取得系爭土地
    之應有部分時，地上已興建系爭房屋，反訴原告自須容忍系爭土地上已存在之建
    物，而不得向反訴被告請求不當得利或損害賠償等語，資為抗辯。
三、經查兩造間就系爭房屋及其他家產有統籌管理分配收益之協議，已如前述，且經
    反訴原告自認如認有平分系爭房屋租金之協議，反訴被告即無使用系爭土地之不
    當得利（見本院上更(一)字卷第一宗一九○頁）。本件既經本院認定兩造間就系爭
    房屋及其他家產由反訴原告統籌管理分配收益之協議，則反訴被告所有系爭房屋
    使用系爭土地之對價，自在兩造間就家產統籌管理分配收益之協議範圍內，反訴
    原告本於不當得利及侵權行為之法則，請求反訴被告給付使用系爭土地之對價，
    自屬無據。
四、綜上所述，反訴原告請求反訴被告給付三百八十一萬四千五百二十五元，及自反
    訴狀繕本送達之翌日起至清償日止，按年息百分之五計算之利息，並自九十一年
    十月十三日起，按月各給付七萬三千三百五十五元，即屬不應准許。其假執行之
    聲請，亦因失所依據，應併予駁回。
丙、至兩造其餘之攻擊或防禦方法及未經援用之證據，經本院斟酌後，認為均不足以
    影響本判決之結果，自無逐一詳予論駁之必要。併此敘明。
丁、據上結論，本件上訴為無理由，反訴為無理由，依民事訴訟法第四百四十九條第
    一項、第七十八條、第八十五條第一項前段，判決如主文。
中　　　華　　　民　　　國　　九十三　　年　　　四　　　月　　 十三 　　日
                              　　　民事第七庭
                                  　　　審判長法  官　林　鄉　誠
                                        　　　法  官　梁  玉  芬
                                        　　　法  官　鄭  威  莉
正本係照原本作成。
如不服本判決，應於收受送達後二十日內向本院提出上訴書狀，其未表明上訴理由者
，應於提出上訴後二十日內向本院補提理由書狀（均須按他造當事人之人數附繕本）
上訴時應提出委任律師或具有律師資格之人之委任狀；委任有律師資格者，另應附具
律師資格證書及釋明委任人與受任人有民事訴訟法第四百六十六條之一第一項但書或
第二項（詳附註）所定關係之釋明文書影本。
中　　　華　　　民　　　國　　九十三　　年　　　四　　　月　　 十四 　　日
　　　　　　　　　　　　　　　　　　　　　　　書記官　吳  瑞  英
附註：
民事訴訟法第四百六十六條之一（第一項、第二項）：
對於第二審判決上訴，上訴人應委任律師為訴訟代理人。但上訴人或其他法定代理人
具有律師資格者，不在此限。
上訴人之配偶、三親等內之血親、二親等內之姻親，或上訴人為法人、中央或地方機
關時，其所屬專任人員具有律師資格並經法院認為適當者，亦得為第三審訴訟代理人
。
